ACORDAO-COMPLETO-2531281

ACÓRDÃO 740/2023 ATA 2/2023 - PRIMEIRA CÂMARA

VISTOS, relatados e discutidos estes autos de pensão civil concedida pelo Ministério da Saúde.
ACORDAM os ministros do Tribunal de Contas da União, reunidos em sessão da 1ª Câmara, diante das razões expostas pelo relator, em:
9.1. considerar ilegal o ato de pensão civil instituída por Almir Freitas Dutra (21419/2019, peça 20) , negando-lhe o registro, nos termos do § 1º do art. 260 do RI/TCU; 
9.2. dispensar a devolução dos valores indevidamente recebidos, presumidamente de boa-fé, nos termos da Súmula 106 deste Tribunal; 
9.3. determinar ao Ministério da Saúde que  
9.3.1. no prazo de 15 (quinze) dias, faça cessar os pagamentos decorrentes do ato impugnado, e comunique a este Tribunal as providências adotadas, nos termos dos arts. 262, caput, do RI/TCU e 8º, caput, da Resolução TCU 206/2007, sob pena de responsabilidade solidária do responsável pela omissão;
9.3.2. dê ciência do inteiro teor desta deliberação à interessada, alertando-a de que o efeito suspensivo proveniente da interposição de eventuais recursos perante o Tribunal não a exime da devolução dos valores percebidos indevidamente após a respectiva notificação, caso esses não sejam providos, devendo encaminhar os comprovantes dessa notificação a esta Corte no prazo de até 30 (trinta) dias;
9.4. encerrar o processo e arquivar os presentes autos.

ATO DE APOSENTADORIA.

Primeira Câmara

Ministério da Saúde.

3. Interessada: Maria Fátima de Souza Dutra (XXX.601.423-XX).

13.1. Ministros presentes: Walton Alencar Rodrigues (Presidente) e Benjamin Zymler.
13.2. Ministros-Substitutos convocados: Augusto Sherman Cavalcanti e Weder de Oliveira (Relator).

WEDER DE OLIVEIRA

Em exame, ato de pensão civil instituída por Almir Freitas Dutra, emitido pelo Ministério da Saúde.
Reproduzo, com ajustes de forma, a instrução do auditor da Unidade de Auditoria Especializada em Pessoal (AudPessoal) (peça 26) , que recebeu anuência do diretor da unidade especializada (peça 27) , bem como manifestação de concordância do MP/TCU, representado pela procuradora-geral Cristina Machado da Costa e Silva (peça 28) :
" (...) EXAME TÉCNICO
2.	Esta Unidade Técnica elaborou instrução com proposta de legalidade dos atos de pensão civil (peça 9) .
3.	O Ministério Público concordou com a proposta da Unidade Técnica, exceto quanto ao ato do instituidor Almir Freitas Dutra, e opinou pela realização de diligência à Coordenação Geral de Gestão de Pessoas do Ministério da Saúde para que fosse esclarecido o fundamento da concessão do benefício pensional a Maria de Fátima de Souza Dutra, viúva do ex-servidor, considerando-se que o interessado era vinculado ao regime celetista à data do óbito, ocorrido em 28/02/1987, hipótese em que seria incabível o deferimento da pensão pela Lei 3.373/1958, aplicável apenas aos servidores estatutários amparados pela Lei 1.711/1952 (peça 12) .
4.	O Tribunal exarou o Acórdão 10646/2021-TCU-Primeira Câmara, da lavra do Ministro-Substituto Weder de Oliveira, considerando legais os demais atos relacionados, e determinando a realização de diligência ao Ministério da Saúde, para que se esclarecesse o fundamento da concessão do benefício pensional a Maria de Fátima de Souza Dutra, viúva do ex-servidor Almir Freitas Dutra (21419/2019, CPF n.º XXX.578.323-XX) (peça 13) .
5.	A diligência foi realizada por meio do ofício 42833/2021-TCU-Seproc, com solicitação das informações relacionados aos documentos anexados ao expediente (peça 14) . 
6.	O órgão, em resposta, encaminhou os documentos da peça 16, cuja análise revela o seguinte:
6.1.	O servidor Almir Freitas Dutra mantinha vínculo empregatício de regime CLT com o Ministério da Saúde, lotado no Hospital de Maracanaú, no Estado do Ceará (peça 16, p. 30-36) , vindo a falecer em 27/02/1987 (peça 16, p. 29 e 65) .
6.2.	Foi requerida pensão em favor da Sra. Maria de Fátima de Souza Dutra, que se habilitou na condição de cônjuge (peça 16, p.23-26) .
6.3.	Verificou-se que, no decorrer da instrução do processo de habilitação da viúva, vários pareceres com informações de que o servidor, instituidor da pensão, era regido pela CLT (peça 16, p. 55, 60, 64, 79, 87 e 89) . 
7.	Assim, em se tratando de servidor regido pela CLT, a pensão deve submetida ao regime geral da previdência social-RGPS. Desta forma, a concessão está ilegal.
CONCLUSÃO
8.	Quanto ao ato 21419/2019, deve ser apreciado pela ilegalidade, em razão da pensão civil ser originada de ex-servidor celetista, não havendo amparo legal para a sua concessão.  
PROPOSTA DE ENCAMINHAMENTO
9.	Ante o exposto, com fundamento no art. 71, inciso III, da Constituição Federal, no art. 1º, inciso V, e art. 39, incisos I e II, da Lei 8.443/1992, no art. 260 do Regimento Interno do Tribunal de Contas da União, propõe-se: 
9.1.	considerar ILEGAL e negar o registro do ato inicial de pensão civil do instituidor ALMIR FREITAS DUTRA, em favor da beneficiária MARIA DE FÁTIMA DE SOUZA DUTRA;
9.2	dispensar o ressarcimento das quantias indevidamente recebidas, presumida a boa-fé, consoante o disposto no Enunciado 106 da Súmula de Jurisprudência do TCU;
9.3	determinar ao Ministério da Saúde, nos termos do art. 262, caput, do Regimento Interno do TCU, e art. 4º, inciso I, da Resolução TCU 315/2020 que:
	I) no prazo de quinze dias, fazer cessar os pagamentos decorrentes do ato de pensão civil impugnado por esta Corte de Contas, sob pena de responsabilidade solidária da autoridade administrativa omissa, nos termos dos arts. 262, caput, do RI/TCU, e 8º, caput, da Resolução TCU 206/2007;
       II) comunique à interessada acerca do teor deste Acórdão, alertando-a de que o efeito suspensivo proveniente da interposição de eventuais recursos junto ao TCU não a exime da devolução dos valores percebidos indevidamente após sua notificação, caso os recursos não sejam providos; 
	III) encaminhar ao Tribunal, no prazo de 30 (trinta) dias contados da ciência da decisão, documento apto a comprovar que a interessada tomou conhecimento do acórdão."
É o relatório.

não há.

Procuradora-Geral Cristina Machado da Costa e Silva.

PENSÃO CIVIL. PENSÃO INSTITUÍDA PELA LEI 3.373/1958, REGIME JURÍDICO ÚNICO. INSTITUIDOR VINCULADO AO REGIME GERAL DA PREVIDÊNCIA SOCIAL. CLT. BENEFÍCIO ILEGAL. SUSPENSÃO. SÚMULA 106. ILEGALIDADE. DETERMINAÇÕES. CIÊNCIA.

PENSÃO CIVIL (PCIV)

Unidade de Auditoria Especializada em Pessoal (AudPessoal).

Em exame, ato de pensão civil instituída por Almir Freitas Dutra, em favor da Sra. Maria de Fátima de Souza Dutra, na qualidade de viúva, emitido pelo Ministério da Saúde, em 11/12/2003.
A Unidade de Auditoria Especializada em Pessoal (AudPessoal) propõe seja o ato considerado ilegal. O MP/TCU, representado pela procuradora-geral Cristina Machado da Costa e Silva, concorda com a proposta.
A AudPessoal assim fundamenta seu entendimento (peça 26) :
"6.1.	O servidor Almir Freitas Dutra mantinha vínculo empregatício de regime CLT com o Ministério da Saúde, lotado no Hospital de Maracanaú, no Estado do Ceará (peça 16, p. 30-36) , vindo a falecer em 27/02/1987 (peça 16, p. 29 e 65) .
6.2.	Foi requerida pensão em favor da Sra. Maria de Fátima de Souza Dutra, que se habilitou na condição de cônjuge (peça 16, p.23-26) .
6.3.	Verificou-se que, no decorrer da instrução do processo de habilitação da viúva, vários pareceres com informações de que o servidor, instituidor da pensão, era regido pela CLT (peça 16, p. 55, 60, 64, 79, 87 e 89) . 
7.	Assim, em se tratando de servidor regido pela CLT, a pensão deve submetida ao regime geral da previdência social-RGPS. Desta forma, a concessão está ilegal."
Acolho a proposta da Sefip, por seus fundamentos.
Uma vez que o ato foi enviado a esta Corte de Contas há menos de 5 (cinco) anos, pode ser apreciado sem a necessidade de prévia oitiva da interessada, nos termos do Acórdão 587/2011-TCU-Plenário, não sendo o caso, também, de concessão de registro tácito.
Diante do exposto, voto pela aprovação do acórdão que ora submeto à apreciação deste Colegiado.
TCU, Sala das Sessões, em 7 de fevereiro de 2023.
Weder de Oliveira 
Relator